臺灣花蓮地方法院刑事判決　　　　　　　94年度花易字第25號
公　訴　人　臺灣花蓮地方法院檢察署檢察官
被　　　告　乙○○
上列被告因侵占案件，經檢察官聲請簡易判決處刑（九十三年度
發查偵字第五五八號），本院認不宜適用簡易程序，改依通常程
序審理，並判決如下：
    主  文
乙○○意圖為自己不法之所有，而侵占自己持有他人之物，處有
期徒刑陸月，如易科罰金，以參佰元折算壹日。
    事  實
一、乙○○於民國九十一年間原欲以新台幣（下同）二百五十萬
    元之價格向甲○○購買二部挖土機（小松牌型式，ＰＣ300-
    5、ＰＣ400-5，車體號碼分為21321、20475號），但因資金
    不足無力承購，故改向甲○○以租賃之方式租賃該二部挖土
    機，並於九十一年七月三十日，在臺灣臺東地方法院公證處
    ，與甲○○簽立該二部挖土機（以下簡稱系爭挖土機）之租
    賃契約書，約定租賃期間自九十一年七月三十日起迄九十二
    年七月三十日止，前開租賃期間屆滿時因值颱風季節，甲○○乃同意其延展至颱風季過後即應返還，惟屆期乙○○再以
    轉讓其所經營之聖峰石業行與台灣礦資工業股份有限公司（
    以下簡稱台資礦公司）合作挖取礦石獲利之百分十五為條件
    ，與甲○○協商請其再將系爭挖土機供其使用，然雙方一再
    協議均未達成共識，嗣九十二年十二月間某日，雙方協商破
    裂，乙○○應即返還上開挖土機，詎其竟意圖為自己不法之
    所有，易持有為所有將系爭挖土機侵占入己，拒不歸還，甲○○催討無門後提出告訴，始查知上情。
二、案經被害人甲○○訴由台灣花蓮地方法院檢察署檢察官偵查
    起訴。
    理  由
一、訊據被告乙○○固不否認其與告訴人甲○○於前揭時間、地
    點簽訂租賃契約，且迄今未將系爭挖土機返還告訴人之事實
    ，經核與告訴人甲○○於本院審理中證述之情節相符，並有
    租賃契約書一份在卷可佐，堪信其為真實。惟被告矢口否認
    有何侵占犯行，辯稱：伊向告訴人係約定買受系爭挖土機，
    並非租賃關係，況告訴人於系爭挖土機租約到期後，主動提
    議以系爭挖土機入股以被告為負責人之聖峰石業行而與台資
    礦公司合作繼續採礦，因此伊未將系爭挖土機返還告訴人，
    後伊雖欲返還系爭挖土機，但因積欠丙○○修理挖土機之修
    理費，致丙○○於九十四年四月間將挖土機拖回其修理廠行
    使留置權，致使伊無法將挖土機返還告訴人，伊並沒有要將
    系爭挖土機占為己有之意思云云，經查：
（一）查被告與告訴人雖欲以二百五十萬元成立系爭挖土機立買
      賣契約，惟雙方在法院辦理契約公證時，經由公證人之解
      說，同意變更原先約定，改採租賃契約方式等情，業據證
      人甲○○於本院審理中證述明確，並為被告所不否認，則
      雙方既已捨棄原先之買賣議定，自應遵循事後之租賃契約
      相關約定，況被告亦無法提出買賣價金應如何支付、所有
      權應如何移轉等交易細節，且由後述被告因租賃契約到期
      後，再提出轉讓挖取礦石獲利百分之十五為條件，邀約告
      訴人再提供系爭挖土機一節，更可見雙方並無意要移轉系
      爭挖土機所有權，故被告辯稱本件交易實為買賣云云，並
      不足為據。
（二）聖峰石業行於九十一年間與台資礦公司簽訂採礦工程承辦
      合約書，由聖峰石業行向台資礦公司交付租金而承辦在花
      蓮縣秀林鄉清昌溪附近礦區挖取蛇紋石工程，期間為九十
      一年十二月一日起至九十二年十二月三十一日止，被告遂
      以系爭挖土機開挖蛇紋石，但於九十二年中旬因被告租金
      給付不正常，遂由被告與台資礦公司另行約定，於前開合
      約約定期間，改由被告提供機器與台資礦公司共同進行蛇
      紋石挖礦工程，被告擁有挖礦獲利之百分之四十，台資礦
      公司則擁有百分之六十，迄九十二年十二月三十一日前開
      合約到期後，雙方並未續約等情，已據台資礦公司副總經
      理羅揚朝於本院審理中證述明確，並有蛇紋石採礦工程承
      辦合約書一份附卷可參，可知被告與台資礦公司於九十二
      年十二月三十一日止已結束合作挖取礦石之關係，先此敘
      明。另查，九十二年七月三十一日被告與告訴人間租約到
      期後，因被告仍無資力購買系爭挖土機，告訴人本要求被
      告於九十二年颱風季過後即應返還系爭挖土機，其後被告
      又以其前開開挖礦石可取得之百分之四十獲利中之百分十
      五權利轉讓予告訴人為條件，商請告訴人繼續提供系爭挖
      土機供被告使用，雙方雖不斷協商告訴人提供系爭挖土機
      繼續採礦之條件，但嗣後均未能達成協議等情，為被告所
      是認，並據告訴人於本院審理中證述綦詳，堪信其為真實
      。
（三）台資礦公司於前開合約到期後，曾發存證信函請被告將系
      爭挖土機取回一情，有證人羅揚朝於本院審理中之證述為
      憑，另查，告訴人於九十二年年底曾因系爭挖土機放置於
      台資礦公司前開礦區中，乃請求台資礦公司將系爭挖土機
      返還之，但為台資礦公司以其屬被告與告訴人間之民事紛
      爭，請其循法律途徑解決而拒絕交付等情，分為證人羅揚
      朝及甲○○於本院審理中證述在卷，足見被告與告訴人於
      九十二年十二月間已協商破裂，被告即應返還系爭挖土機
      ，且其並無不能返還系爭挖土機予告訴人之情事，竟未主
      動返還系爭挖土機予告訴人，甚且未協助告訴人進入礦區
      取回系爭挖土機，已令人疑其有侵占系爭挖土機之不法所
      有意圖。再查，本案自九十三年八月間告訴人提出告訴後
      ，被告先於警詢中稱：伊欲找人購買系爭挖土機，尚待與
      告訴人商談細節，所以未返還系爭挖土機等語，嗣於偵查
      中又供陳：因通往放置系爭挖土機之山路無法通行，迨道
      路通行後即返還系爭挖土機予告訴人等語（偵卷第五、三
      九頁），則被告一再以不同理由拖延返還系爭挖土機，顯
      見其根本無返還系爭挖土機之意思；加以因被告於九十一
      年八月間將系爭挖土機交付證人丙○○修理，致積欠證人
      丙○○修理費用一百餘萬元，遂於九十四年四月間帶同證
      人丙○○之工人進入前開礦區取走系爭挖土機，以助證人
      丙○○行使所謂之「留置權」一情，為被告所是認，並經
      證人丙○○於本院審理中證述屬實，並有照片十三幀及零
      件工資銷售單一份在卷可稽，可知被告確已將系爭挖土機
      視為己有，否則豈能不將系爭挖土機返還告訴人，並在未
      得到告訴人同意下，擅自帶同證人丙○○之工人取走系爭
      挖土機而處分之？
（四）綜上，足認被告確有侵占系爭挖土機之犯行，其辯稱其已
      買受系爭挖土機，且初因尚與告訴人商談合作事宜，嗣後
      又因證人丙○○將系爭挖土機取走，致其迄今無法返還告
      訴人系爭挖土機云云，並不可採。本案事證明確，被告犯
      行洵堪認定，應予依法論科。
二、核被告所為，係犯刑法第三百三十五條第一項侵占罪。爰審
    酌被告並無前科，有台灣高等法院被告前案紀錄表一紙在卷
    可佐，其犯罪之動機、目的、方法、對告訴人造成之損害，
    且案發迄今已近二年仍未賠償告訴人之損害，及其犯罪後矢
    口否認犯行，態度非佳等一切情狀，量處如主文所示之刑，
    並諭知易科罰金之折算標準。
三、按檢察官聲請以簡易判決處刑之案件，經法院於審理後認有
    刑事訴訟法第四百五十一條之一第四項但書之情事者，應用
    通常程序審判之，刑事訴訟法第四百五十二條分別定有明文
    。本案檢察官聲請以簡易判決處刑，惟經本院於審理後認有
    刑事訴訟法第四百五十一條之一第四項第二款之情形，爰改
    依通常程序審判，附此敘明。
據上論斷，應依刑事訴訟法第四百五十二條、第二百九十九條第
一項，刑法第三百三十五條第一項、第四十一條第一項前段，罰
金罰鍰提高標準條例第一條前段、第二條，判決如主文。
本案經檢察官許景森到庭執行職務。
中　華　民　國　九十四　年　　十一　　月　　二十九    日
                  臺灣花蓮地方法院刑事第二庭
                      審判長法　官    李豫雙
                            法  官    李世華
                            法  官    俞秀美
以上正本證明與原本無異。
如對本判決不服，應於送達後十日內，向本院提出上訴狀。（應
抄附繕本）告訴人或被害人如對於本判決不服者，應具備理由請
求檢察官上訴，其上訴期間之計算係以檢察官收受判決正本之日
期為準。
                            書記官
中　華　民　國　九十四　年　　十一　　月　　二十九    日
附錄本案論罪科刑之法條：
中華民國刑法第三百三十五條：
意圖為自己或第三人不法之所有，而侵占自己持有他人之物者，
處五年以下有期徒刑、拘役或科或併科一千元以下罰金。
前項之未遂犯罰之。
